【裁判字號】    98,上易,853
【裁判日期】    980818
【裁判案由】    侵占
【裁判全文】
臺灣高等法院刑事判決                 98年度上易字第853號
上  訴  人
即  被  告  甲○○
選任辯護人  陳泰源律師
            楊堤菩律師
            陳崇善律師
上列上訴人因被告侵占案件，不服臺灣士林地方法院97年度易字
第1689號，中華民國98年 2月13日第一審判決（起訴案號：臺灣
士林地方法院檢察署97年度偵字第7019號），提起上訴，本院判
決如下：
    主  文
原判決撤銷。
甲○○犯侵占罪，處罰金新台幣貳萬元，如易服勞役，以新台幣
壹仟元折算壹日。
    事  實
一、甲○○係漢星科技股份有限公司（下稱漢星公司）負責人，
    其明知坐落臺北縣汐止市○○段13地號之土地，及其上建物
    即同小段637建號、門牌號碼為臺北縣汐止市○○○路○段81
    號10樓之5之房屋（下稱系爭房屋），為群昌影像科技股份
    有限公司（下稱群昌公司）所有，業經群昌公司之債權人聲
    請假扣押登記完畢，仍自民國95年1月1日起，向群昌公司承
    租系爭房屋作為營業使用。嗣因群昌公司無法清償債務，系
    爭房屋經臺灣士林地方法院（下稱原法院）民事執行處拍賣
    後，由東風建設有限公司（下稱東風公司）於96年7月19日
    得標拍定，並於同年8月3日取得法院所核發之不動產權利移
    轉證書，東風公司自該日起取得系爭房屋之所有權，而群昌
    公司原裝設在該屋之鐵捲門1具（下稱鐵捲門），為房屋之
    從物，東風公司經法院取得房屋所有權，鐵捲門自一併屬於
    東風公司所有。甲○○明知系爭房屋，已由東風公司拍定取
    得所有權，竟基於意圖為自己不法所有之意圖，於同年10月
    22日搬遷時，僱用不知情之裝潢工人，將其承租時所持有之
    鐵捲門拆卸，搬運至新址辦公室使用而侵占入己。迄96年11
    月22日，東風公司委任代理人丙○○隨原法院民事執行處人
    員至系爭房屋點交，始查悉上情。
二、案經東風公司訴由臺北縣政府警察局汐止分局報告臺灣士林
    地方法院檢察署檢察官偵查起訴。
    理  由
一、按被告以外之人於審判外之言詞或書面陳述，除法律有規定
    者外，不得作為證據。被告以外之人於偵查中向檢察官所為
    之陳述，除顯有不可信之情況者外，得為證據。被告以外之
    人於審判外之陳述，雖不符前 4條之規定，而經當事人於審
    判程序同意作為證據，法院審酌該言詞陳述或書面陳述作成
    時之情況，認為適當者，亦得為證據；當事人、代理人或辯
    護人於法院調查證據時，知有第159條第1項不得為證據之情
    形，而未於言詞辯論終結前聲明異議者，視為有前項之同意
    。刑事訴訟法第159條第1項、第159條之1第2項、第159條之
    5分別定有明文。本院認定犯罪事實所依據之以下各項證據
    之證據能力，檢察官及被告甲○○、辯護人於言詞辯論終結
    前，均未聲明異議，該等證據已經本院於審理時逐一提示，
    本院審酌該等證據之取得過程並無瑕疵，與待證事實間復具
    有相當之關聯性，以之為證據並無不當，自得採為本件認定
    事實之基礎。
二、訊據被告否認侵占之犯行，辯稱：其僱工拆卸之鐵捲門，是
    群昌公司負責人乙○○前於訂買賣契約時，即承諾要贈與被
    告，不因事後改買為租而有不同，被告於法院點交前將之拆
    走，不具不法所有意圖，並不構成侵占云云。被告之選任辯
    護人另辯稱：侵占須對自己持有所他人之物為之，本件系爭
    房屋由漢星公司承租，持有人是漢星公司，非被告個人，此
    部分論以侵占罪，容有誤會等語。
三、經查：
  (一)被告所擔任負責人之漢星公司，原先向群昌公司購買系爭房
    屋，並已付定金，嗣因群昌公司之其他債權人聲請，法院為
    假扣押，致無法為所有權移轉登記，漢星公司乃改向群昌公
    司承租系爭房屋，將原所付定金改抵付租金，嗣後原法院核
    發不動產權利移轉證書，系爭房屋由東風公司取得，被告於
    法院點交日前即96年10月22日，僱用不知情之裝潢工人，將
    裝設在系爭房屋之鐵捲門拆卸，搬運至新址辦公室等事實，
    為被告所承認（見臺灣士林地方法院檢察署97年度他字第36
    4號偵查卷第113頁至第115 頁），核與證人即東風公司員工
    丙○○於偵查及原審、證人即群昌公司負責人乙○○於原審
    所證相符（見97年度他字第364號偵查卷第103頁、原審卷第
    33頁、第54頁至第61頁），並有租賃契約書、買賣契約書、
    臺北縣汐止地政事務所97年4月24日北縣汐地登字第0970005
    193號函及檢附之系爭房屋及坐落土地之申請登記資料可參
    （見97年度他字第364號偵查卷第119頁至第123頁、第78頁
    至第89頁、原審卷第130頁至第135頁），與原法院94年度執
    字第24247號清償票款卷宗資料亦相符（見影卷），足認被
    告此部分自承事項與事實相符。
  (二)按非主物之成分，常助主物之效用，而同屬於一人者，為從
    物；主物之處分，及於從物，民法第68條第1項、第2項定有
    明文。又在查封時已成為不動產之從物者，該從物亦在拍賣
    範圍內，由拍定人取得該從物所有權，執行法院應予一併點
    交，有最高法院92年度臺抗字第338號民事裁定意旨可參。
    系爭鐵捲門乃常助系爭房屋之效用，且原本屬於群昌公司所
    有，自為系爭房屋之從物無疑。系爭房屋經原法院拍定，依
    上開說明，系爭鐵捲門同在東風公司拍定範圍內，自歸屬東
    風公司所有，被告無權擅自拆離。
  (三)群昌公司之負責人乙○○於原審及本院證稱：系爭房屋被查
    封後，其與漢星公司談妥買賣，並於94年11月間簽立買賣契
    約，簽約之前，即已告知被告系爭房屋被查封之事實，其原
    本試圖協調債權人彰化銀行及華南銀行撤銷查封，欲使系爭
    房屋得以過戶予被告，惟未能協調成功，以致無法過戶，其
    與被告遂同意將買賣改為承租；系爭鐵捲門原係群昌公司所
    裝設，與漢星公司合意買賣時，其有表示裝在系爭房屋之物
    全部都給漢星公司，惟後來改賣為租，就沒有再提到房子之
    附屬物要如何處理等語明確（見原審卷第54頁至第61頁、本
    院卷第76頁），揆諸乙○○之證述內容，可知其承諾將系爭
    房屋之從物，一併交付漢星公司之時點及原因，是在乙○○
    與被告就系爭房地簽訂買賣契約時，亦即須在買賣成交、順
    利移轉所有權之前提下，房屋之從物始歸屬被告。嗣後雙方
    既已合意就原來之標的物改買賣為租賃，則乙○○與被告本
    於買賣契約所生之權利、義務業已消滅，此為被告所明知，
    亦符合社會一般交易之通識，被告當然知悉其不得單獨就系
    爭鐵捲門主張為其所有，始符常情。又一般屋主自行裝設鐵
    捲門，將房屋出租予人，於結束承租時，除特殊原因外，應
    無同意承租人將房屋之鐵捲門拆走者，且系爭房屋經查封，
    乙○○本不得再對該屋之從物為處分行為，乙○○應無同意
    而冒險觸法之理，被告抗辯系爭鐵捲門為乙○○所贈，其可
    自由處分云云，不合常理，應係被告不甘定金之損失，未經
    承租人同意而將鐵捲門拆走後，臨訟以乙○○於洽談買賣時
    所答應之事，曲解成於租賃時繼續適用，所辯自不足採。
  (四)按「持有」，係指他人之物，依一定原因歸屬於行為人自己
    實力支配之下者而言。被告係漢星公司之負責人，系爭鐵捲
    門歸屬於其實力支配之下，即其為實際持有人，自該當本件
    侵占罪之行為主體。被告辯護人稱系爭鐵捲門之持有人為公
    司，非被告個人云云，亦不足採。本案事證明確，被告之犯
    行堪以認定，應予依法論科。
  (五)辯護人另偕同證人到庭，聲請傳訊之，以證明乙○○有表示
    致贈鐵捲門。本院辯論庭以被告及辯護人均未事先聲請，且
    乙○○於買賣無法過戶之後，未同意贈與被告鐵門一事，已
    證述明確，所證述復足採信，此項聲請，並無調查之必要，
    不予准許。
四、核被告所為，係犯刑法第335條第1項之普通侵占罪。被告利
    用不知情之裝潢工人，將系爭鐵捲門拆卸，搬運至新址辦公
    室，為間接正犯。原審認被告罪證明確，予以論罪科刑，固
    非無見，而被告上訴，仍執陳詞，否認侵占鐵捲門部分，為
    無理由，然原判決將被告自行換裝之燈具亦列為侵占之物，
    尚有違誤，該部分經被告上訴，為有理由（詳如後述），原
    判決因此無從維持，應予以撤銷改判。爰審酌被告毫無前科
    ，素行甚佳，其為圖小利，將系爭鐵捲門拆離供作己用，惡
    性非鉅，但其犯後仍未能與告訴人達成和解等一切情狀，量
    處罰金新台幣2萬元，並諭知易服勞役之折算標準。
五、不另為無罪之諭知部分：
  (一)公訴意旨另以：被告於96年10月22日僱工將其所持有原附合
    於系爭房屋之燈具（下稱系爭燈具）及玻璃門地鎖（下稱系
    爭地鎖）拆卸而侵占入己，亦涉有刑法第335條第1項之普通
    侵占罪嫌云云。
  (二)按犯罪事實應依證據認定之，無證據不得認定犯罪事實，刑
    事訴訟法第154條第2項定有明文。又刑法上之侵占罪，須持
    有人變易其原來之持有意思，而為不法所有之意思，始能成
    立，如缺乏主觀要件，即難遽以該罪相繩。檢察官認被告涉
    犯侵占罪嫌，無非以被告自承其僱工將系爭燈具及地鎖拆離
    至新址辦公室使用，及證人丙○○證稱其於96年11月22日至
    現場點交時，系爭燈具及地鎖已遭拆離等語，為其主要論據
    。惟被告否認侵占系爭燈具及地鎖，辯稱：系爭燈具及地鎖
    為其自行裝設，屬漢星公司所有，其無任何侵占之意等語。
  (三)經查，證人乙○○於原審證稱：其與被告就系爭房屋簽租賃
    契約時，被告就系爭房屋的裝潢已經完成，因為原本的買賣
    契約簽好後，被告即急用房子，希望可以先搬入，其因此同
    意之；其並不知系爭房屋玻璃門有無地鎖，以前都是用鐵鍊
    鎖門，由另一個門出入；在其將房屋租給漢星公司時，房屋
    有附燈具，至於有幾盞好的，其不清楚；其知悉漢星公司有
    重新裝潢，但不知換裝或換修多少燈具等語（見原審卷第54
    頁至第61頁）。證人戊○○即系爭房地所屬遠東世界中心管
    理委員會設備管理部經理證稱：遠東世界中心住戶要進行裝
    潢，必須先提出申請才能動工，完工後要驗收；依本件廠戶
    裝潢施工申請書所載（見97年度他字第364號偵查卷第124頁
    ），漢星公司於94年11月24日提出裝潢申請，申請書上有其
    簽名，95年1月6日完成驗收（庭呈裝潢驗收報告，見原審卷
    第98頁），並取回保證金，符合管委會之規定；驗收主要針
    對消防設備，燈具配備部分則要看業主需求，由裝潢簡易圖
    無法看出有無加裝燈具或是門鎖；房屋原建商在系爭房屋屋
    頂本來就有配置輕鋼架，就是所稱的T-BAR燈具，從大樓原
    始設計圖來看，系爭房屋配有20具燈具等語（見原審卷第46
    頁至第51頁）。證人即負責驗收之管委會人員己○○、庚○○證稱：該大樓各戶之玻璃門，建商原附有地鎖，但不知漢
    星公司進駐時，有無更換系爭房屋之地鎖等語（見原審卷第
    110頁、第111頁、第117頁）。證人丙○○證稱：其不清楚
    少了幾具燈具等語（見原審卷第34頁）。證人即被告胞弟丁○○證稱：其從事木工裝潢，曾就系爭房屋進行裝潢，內容
    包含隔間、門片、玻璃、壁紙、門禁設施，還有一些天花板
    工程，玻璃門的地鎖也換過，並包含部分燈具，裝潢時原本
    就有燈具，只是有些故障和不堪使用的換過，換修費用不高
    ，因為有些燈具是漢星公司已經購買，其幫忙換而已；系爭
    地鎖則是配合電腦連線而換新等語（見原審卷第38頁至第43
    頁）。綜上，可知被告就系爭房屋改買為租之前，即先從事
    裝潢，將已不堪使用之燈具及難以續用之地鎖加以更換，此
    舉符合情理，復有被告提出之燈具估價單及購鎖收據附卷可
    稽（見97年度他字第364號偵查卷第127頁、第128頁），亦
    非顯不可採，堪認被告此部分所辯，尚非無據。檢察官所舉
    前揭證據，均僅能證明被告將系爭燈具及地鎖拆離，裝設至
    新址辦公室使用之舉，惟被告是否具不法所有之意圖，仍有
    可疑。因被告以系爭燈具及地鎖，為其裝潢系爭房屋時換下
    舊品所裝設，認其對該等物品具所有權，進而於搬遷時將之
    拆走，與一般人租賃關係消滅後應回復原狀之法律感情，並
    不相違，此與法律所規定從物之歸屬問題，尚不能一概並論
    。因此之故，不應逕以拆卸燈具及地鎖，即認定被告主觀上
    具不法所有之意圖。綜上，此部分尚乏積極之證據，以證明
    被告對於拆卸燈具及地鎖有變易持有為所有之犯意，檢察官
    起訴之此部分犯行，與前揭論罪科刑部分，有實質一罪關係
    ，本院爰不另為無罪之諭知。
據上論結，應依刑事訴訟法第369條第1項前段、第364條、第299
條第1項前段，刑法第335條第1項、第42條第3項前段，刑法施行
法第1條之1，判決如主文。
本案經檢察官劉異海到庭執行職務。
中    華    民    國    98    年    8     月    18    日
                  刑事第十三庭  審判長法  官  曾德水
                                      法  官  陳恆寬
                                      法  官  趙文
以上正本證明與原本無異。
不得上訴。
                                      書記官  葉金發
中    華    民    國    98    年    8     月    24    日
附錄：本案論罪科刑法條全文
中華民國刑法第335條第1項（普通侵占罪）
意圖為自己或第三人不法之所有，而侵占自己持有他人之物者，
處5年以下有期徒刑、拘役或科或併科1千元以下罰金。


司法院資訊處製作；財團法人民間司法改革基金會備份。
